【裁判字號】    90,台上,1930
【裁判日期】    900329
【裁判案由】    恐嚇取財
【裁判全文】
最高法院刑事判決                                九十年度台上字第一九三○號
    上訴人  台灣高等法院台中分院檢察署檢察官
    被  告  甲○○
右上訴人因被告恐嚇取財案件，不服台灣高等法院台中分院中華民國九十年二月一日
第二審判決（八十九年度上訴字第二○五五號，起訴案號：台灣台中地方法院檢察署
八十九年度偵字第一一六五一號），提起上訴，本院判決如左：
    主  文
原判決關於恐嚇取財部分撤銷，發回台灣高等法院台中分院。
    理  由
本件原判決認定被告甲○○於民國八十九年五月七日凌晨零時五十分許，在台中市○
區○○街二七○號前，持其所有之尖刀一支，自後方以尖刀抵住正欲打開大門返家之
女子李佳雯頸部，將之強押進入李佳雯停放於門口之Ｒ九－○○八九號自用小客車內
，剝奪李佳雯之行動自由，且向李佳雯強取該車鑰匙，將車駛離該處。先駛往東海大
學附近停留約二小時，途中被告將尖刀插在座椅縫中，再轉往台中市第一廣場、台中
縣沙鹿鎮童綜合醫院附近及大甲鎮等處，其間被告曾不慎剌傷李佳雯（傷害部分未據
告訴）。至當日十三時三十分許，復將李佳雯載往台中縣清水鎮某施工中之工地，在
此過程中，被告乃意圖為自己不法之所有，向李佳雯稱其因替其大哥收取一筆工程款
，已向其大哥拿取新台幣（下同）十三萬五千元佣金，該佣金遭女友花光，又收不到
工程款，故不敢回去，而心情不悅云云，李佳雯因被剝奪行動自由多時，心生畏懼，
為求能順利脫身，乃允諾代為籌集該筆款項，被告遂駕車載李佳雯前往台中市○○區
○○路三段九十九號誠泰銀行提款機提領七萬六千元，並向李佳雯之友人借取三萬元
，連同李佳雯身上之二萬七千元，合計共十三萬三千元交予被告，被告得款後，即將
車交予李佳雯駕駛，於當日十六時三十分許，李佳雯依被告之指示，將車駛至台中市
○○路與公園路口處，被告始下車離去，並將該支尖刀遺留車上，李佳雯嗣將該把尖
刀丟棄在台中縣沙鹿鎮○○道某處偏僻草叢中（未尋獲扣案）等情。因而撤銷第一審
關於強盜部分之判決，改判論處被告意圖為自己不法之所有，以恐嚇使人將本人之物
交付罪刑。並以公訴意旨略以被告又於八十九年七月十一日晚間九時許攜帶玩具手槍
一支、尖刀一支、瑞士刀一支、螺絲起子一支、鉗子一支、繩子一條等物為作案工具
，駕駛機車沿路尋找強劫財物之下手目標而預備強盜，因認被告另涉有懲治盜匪條例
第五條第三項之預備強盜罪嫌。但經審理結果，認為不能證明被告預備強盜之犯罪，
因而撤銷第一審此部分之判決，並以公訴意旨認與前開經論罪科刑之恐嚇取財部分有
裁判上之一罪關係，故不另為無罪之諭知云云，固非無見。
惟查：(一)、懲治盜匪條例第五條第一項第一款之盜匪罪，所謂以強暴、脅迫、藥劑、
催眠術或他法，致使不能抗拒者，只須抑壓被害人之抗拒，致喪失其意思或行動之自
由為已足。卷查被告於警訊中及第一審時，均自承其持刀強押被害人上車之目的在強
盜財物（見偵查卷第十三頁反面、第十九頁反面，一審卷第二七頁），偵查中並供陳
：「十三萬三千元是我所開的數目，並等她交錢後才放她走」（見偵查卷第三九頁）
；而被害人亦供證：「二方面我是想藉機脫困，以維自身安全」、「因陳嫌身材高大
，又攜刀，為避免危險，所以我未加以反抗，儘量配合陳嫌」（見偵查卷第十七頁反
面、第十八頁）、「當時在沙鹿的時候他要我上車的時候我不肯，有稍微刺到」各等
語（見原審卷第七二頁）。顯見被告強押被害人上車時，即有未得財不予釋回之決意
，而被害人經強押上車時，應已喪失其行動自由，則至當天下午一、二時被告佯稱其
有困難，需款應急時，被害人已遭挾持十二小時，如其不盡量配合，勢必繼續喪失其
行動自由，處此狀態之下，被害人是否仍有不配合被告，並表示不欲交付財物之意思
決定自由﹖如捨此方法不為，被告即不予釋放被害人，則被告縱非以直接強索之方式
使被害人交付財物，能否謂非以他法，致使不能抗拒，而使被害人交付其物，即非全
無研求餘地。原判決未就被害人前揭所陳各情，詳予究明被告之挾持行為是否已抑壓
被害人之抗拒，致使喪失其意思及行動之自由，而不得不表示願給付被告十三萬三千
元，僅憑被告未施以強暴、脅迫，即認當時被害人尚未至不能抗拒之地步云云，自嫌
速斷。又依被害人所陳，其在沙鹿時因不想上車，即遭被告持刀刺傷，縱被告旋即道
歉，究非可認係誤傷，被告在第一審亦供承其有刺傷被害人左小腿 (見聲羈卷第四頁
），原判決遽認被告係不慎刺傷云云，亦有可議。(二)、被害人所有之元大證券員工通
訊錄一本，於其遭挾持中，為被告強行取走，此經被害人陳明（見偵查卷第十八頁）
，並有該通訊錄影本及贓物認領保管收據在卷可按（見偵查卷第二三頁、第二五頁）
。該通訊錄是否屬被害人之財物，何以該部分事證不能採為不利於被告之判斷，原判
決均恝置不論，自有調查未盡之違誤。(三)、被告於第一審時，已供承其於八十九年七
月十一日晚上九時許，駕駛偷來之機車並攜帶玩具手槍、瑞士刀、螺絲起子、鉗子、
繩子等物，是要去找作案目標去搶劫（見一審卷第二七頁），原判決遽認被告僅供陳
「作案」，而「所謂作案，究竟係指何事，尚不明確」云云（見原判決第十一頁末行
、第十二頁首行），與卷證資料顯有未合，難謂適法。檢察官上訴意旨指摘原判決此
部分不當，非無理由，應認有發回更審之原因。至原判決不另為無罪諭知之預備強盜
部分，基於審判不可分原則，應併予發回。
據上論結，應依刑事訴訟法第三百九十七條、第四百零一條，判決如主文。
中      華      民      國     九十     年      三      月    二十九    日
                              最高法院刑事第十一庭
                                  審判長法官  陳  炳  煌
                                        法官  陳  正  庸
                                        法官  楊  商  江
                                        法官  陳  世  雄
                                        法官  徐  文  亮
      右正本證明與原本無異
                                              書  記  官
中      華      民      國     九十     年      四      月      六      日


司法院資訊處製作；財團法人民間司法改革基金會備份。
